# Grammar

## Word order

VSOT transative / SVT intransative
T denotes a phrasal Tag, which takes much of the former verbal conjuagtion for Tense, Aspect and Mood

Head-last

Relative clauses expressed using participles in front of nouns

- person that went to the shop = 'shop-going person'
- person that I saw = 'my-seen person'
- person that I know the partner of = 'partner-of-my-known person'

## Verbs

### Verb Conjugation Changes Summary

Tense, aspect and mood is moved off the main verb to a phrase-end tag modelled off the question tag (and to the question tag when it exists)
Emphasis/Negation are separated from the verb by the insertion of a mandatory Location pronoun which inflects for these instead
Each verb has 4 stems - 2 verbal: Perfective and Imperfective (invariant) and 2 noun: Positive and Negative (inflected as inanimate nouns)
The exact derivation of the stem depends on the most common usage of the verb

A location pronoun is required before all words used as a verb, infinites use a special infinitive/indeterminate location pronoun
Location defaults to 'here' for 1st person, 'there'for 2nd person, 'over there' for 3rd; however when the action occurs in a different field, they will change.
When a verb denotes directional movement, the location is the focus/topic

- Verbal-Location Pronouns
  - Affirmation
    - Positive
    - Negative - various
    - Emphatic - *hev- > hu
  - Location
    - Here - *umêw- > mû
    - There - *âve- > vâ
    - Over there/unseen/unknown - *homît- > mît
    - Where (root) - *qe > qê-

- Locational Pronouns
  - Positive
    - Indef - qe > qê > qúo /ˈɢuo̯/
    - Prox - umêw > mû > mú /ˈmu/
    - Med - âve > vâ > váe /ˈʋɑe̯/
    - Dist - homît > mît > míń /ˈmiɲ/
  - Negative
    - Indef - êqe > êq > jéñ /ˈjeɴ/
    - Prox - utwimêw > twimû > thímpy /ˈtħim̥py/
    - Med - (gh)âxâve > ghâxvâ > árvo /ˈʌrʋɔ/
    - Dist - (j)îhomît > jîmît > íeńiń /ˈie̯ɲiɲ/
  - Emphatic
    - Indef - hevqe > hûqê > húñə /ˈħuɴɤ/
    - Prox - hevumêw > hûmû > húomu /ˈħuo̯mu/
    - Med - hevâve > hâve > háuo /ˈħɑʊ̯ɔ/
    - Dist - hevhomît > hûmît > húoməń /ˈħuo̯mɤɲ/

### Verb Roots

The 4 verb roots are composed in Vuhinkam phonology and undergo all sound changes of the language

The roots are:

- Positive Participle
  - Form: the word as given
  - eg. 'bringing' *kînal* > *íeńaś* /ˈie̯ɲæɕ/
  - eg. 'seeing' *êkjap* > *jéñwaʔ* /ˈjeɴɣæʔ/
- Negative Participle
  - Form: adding a slightly modified Vuhinkam negative
  - eg. 'not bringing' *êkînal* > *jéíeńaś* /ˈjeˌie̯ɲæɕ/
  - eg. 'not seeing' *êshêkjap* > *jéxíeñwaʔ* /ˈjeˌxie̯ɴɣæʔ/
- Perfective Verb
  - Form:
    - for Perfective Base verbs; the word as given (unless irregular)
    - for Imperfective Base verbs; the Imperfective form + suffix -ef.  If the imperfective ends in -kan, then change to -knef
  - eg. 'to bring' *kînal* > *íeńaś* /ˈie̯ɲæɕ/
  - eg. 'to glance' *êkjapknef* >
- Imperfective Verb
  - Form:
    - for Perfective Base verbs; the Perfective form + suffix -ke (from -kan)
    - for Imperfective Base verbs; the word + some form of -kan or -ñ.  Semi-regular, but many irregularities
      - Long vowel final > -ñ
      - Short vowel final > -kVn, moving final vowel to position V
      - Consonant final > -kan
        - -kan final > leave as is
        - -an final > insert K to make '-kan'
          - -Lan final > -kLan (where L is any liquid which permits clustering with K)
  - eg. 'to be bringing' *kînalke* >
  - eg. 'to see' *êkjapkan* >

The vowel-initial negative affixes are modified with a semivowel: a > gha; î > ji

### Sentence Tag

- Tags are (common, formal):
  - âq-, uqâ- - indicative tag, derived from uqâ 'is'
  - an-, ahna- - interrogative tag, derived from ahna
  - ń-, în- - conditional tag
  - s-, al- - imperative tag, derived from al
  - kas-, gjân- - prohibitive tag
    - common form derived from a-ka-l (negative of al)
    - formal form derived from gjân (prevent)
  - qân-, n/a - speculative tag, derived from qânal (think)
    - to use speculative formally, use the verb qêqâlkan with a subjunctive tag
    - speculative is used only for events out of one's control, or events that have already happened (whose answer we don't know)
  - man-, mâne- - potential tag, derived from mangê (come)
    - used to predict abstract or indefinite future events
  - ol-, ulog- - commissive tag, derived from ulogê (go)
    - used to state future intentions or speak about future events which one has control over

- Tags are agglutinative
  - Tag endings never take stress
- Tags take endings in this order:
  - kan - habitual aspect
  - personal inflections (optional)
    - 1s - NOM: mo /mɔ/, ACC: fê /fe/
    - 1p - NOM: wâ /ɣʌ/, ACC: pô /po/
    - 2s - NOM: uʔ /uʔ/, ACC: čàř /c͡ɕær̥/
    - 1+2 - NOM: ľař /ʎær̥/, ACC: râm /rʌm/
    - 2p - NOM: me /mɛ/, ACC: źiñ /ʑiɴ/
    - 3Is - NOM: qa /ɢʌ/, ACC: ǵêr /ɟer/
    - 3As - NOM: qeń /ɢɛɲ̊/, ACC: ǵêń /ɟeɲ̊/
    - 3Hs - NOM: qoń /ɢɔɲ/, ACC: ǵêń /ɟeɲ/
    - 3Hd - NOM: rjoń /rjɔɲ/, ACC: woń /ɣɔɲ/
    - 3As - NOM: ñeń /ɴɛɲ̊/, ACC: veń /ʋɛɲ̊/
    - 3Hs - NOM: ñâń /ɢʌɲ/, ACC: voń /ʋɔɲ/
    - 3Ds - NOM: ñix /ɴix/, ACC: veh /ʋɛħ/
    - QIA - NOM: qun /ɢun/, ACC: qunu /ɢunu/
    - QHD - NOM: qâř /ɢʌr̥/, ACC: qârô /ɢʌro/

- The exact meanings of tag markings differ per tag
  - Indicative
    - Tense
      - Non-Past - happening now
      - Past - happened in the past
      - Non-Past Habit - current habit
      - Past Habit - past habit
    - Personal - focus
  - Conditional
    - Tense
      - Non-Past - the result of the condition
      - Non-Past Habit - the condition
      - Past - the result of the counterfactual condition
      - Past Habit - counterfactual condition
    - Personal - focus
  - Interrogative
    - Tense - as INDIC
    - Personal - speech target
  - Imperative/Prohibitive
    - Tense - no tense/aspect inflections
    - Personal - speech target
  - Speculative
    - Tense - no habit inflection
      - Non-Past - something might be happening/might happen
      - Past - something might have happened
    - Personal - speculator
  - Potential
    - Tense - no past inflection
      - Non-Past - something can happen
      - Non-Past Habit - I can do something
    - Personal - topic (or potential-holder for habit)
  - Commissive
    - Tense - no past inflection
      - Non-Past - someone intends to do something
      - Non-Past Habit - someone intends to do something regularly
    - Personal - the 'intender'

## Nouns

### Noun classes

Noun classes continue Vuhinkam tradition.  A new class is created to distinguish Human/Conscious from Animal animates

The new classes are thus:

- Inanimate -- no ending
- Animate -- *-a/n* > **
- Human -- *-ân* > **
- Divine -- *-i/che* > **

With the vowel system shifting drastically, ablaut derivation is no longer productive.  New suffixes are formed, these suffixes attach to evolved word forms.

### Noun cases

Noun cases are suffixed onto verbs without changing the stem

Cases inflections differ slightly for each class
Note that the Locative and Instrumental cases have merged; with Inan deriving the case suffix from Instrumental and the rest from Locative

- Inanimate
  - NOM - -te /tɛ/ or -to /tɔ/
  - ACC - no ending
  - DAT - -(e)ńêř /ɛɲer̥/ or -(o)nôř /ɔnor/
  - GEN - -ix /ix/ or -ux /ux/
  - LOC - -ira /iræ/
- Animate
  - NOM - -ań /æɲ̊/
  - ACC - -añkøu /æɴ̥køʊ̯/
  - DAT - -ańǵêř /æɲɟer̥/
  - GEN - -ańix /æɲ̊ix/
  - LOC - -ańah /æɲ̊æħ/
- Human
  - NOM - -oń /ɔɲ/
  - ACC - -oñgou /ɔɴgou̯/
  - DAT - -ońêř /ɔɲer̥/
  - GEN - -ońəx /ɔɲɤx/
  - LOC - -ońah /ɔɲæħ/
- Divine
  - NOM - -(ik)ke /ikkɛ/
  - ACC - -(ik)køu /ikkøʊ̯/
  - DAT - -(ik)kêńêř /keɲer̥/
  - GEN - -(i)kix /ikix/
  - LOC - -(i)kñah /ikɴ̥æħ/

## Pronouns

### Personal pronouns

- 1s
  - NOM - I - mûh > mvò /ˈmʋɔ/
  - Acc - Me - fêgha > féaa /ˈfeɐ̯æ/ > féa /ˈfeɐ̯/
- 1p
  - NOM - We - jâl > wáu /ˈɣɑʊ̯/
  - Acc - Us - pôgh > póa /ˈpoɐ̯/
- 2s
  - NOM - Thou - kup > úʔ /ˈuʔ/
  - Acc - Thee - plex > čàř /ˈc͡ɕær̥/
- 2d
  - NOM - Thou & I - larap > ľàřřaʔ /ˈʎær̥r̥æʔ/ > ľàřa /ˈʎær̥æ/
  - Acc - Thee & Me - gâm > ârráem /ʌrˈrɑe̯m/ > âráem /ʌˈrɑe̯m/
- 2p
  - NOM - Ye - me > mè /ˈmɛ/
  - Acc - You - zêñko > źíeñe /ˈʑie̯ɴɛ/
- 3s
  - Inanimate (also plural)
    - NOM - It/They - qeh > qáh /ˈɢʌħ/
    - Acc - It/Them - îx > ǵér /ˈɟer/
  - Animate
    - NOM - I/H/S - qehan > qèhhań /ˈɢɛħħæɲ̊/
    - Acc - I/H/S - îxan > ǵéräń /ˈɟeraɲ̊/
  - Human
    - NOM - H/S/I - qehân > qáhhoń /ˈɢʌħħɔɲ/
    - Acc - H/S/I - îxân > ǵérâń /ˈɟerʌɲ/
- 3d
  - Human
    - NOM - H/S/I and I - rêtân > erríeńoń /ɛrˈrie̯ɲɔɲ/ > eríoń /ɛˈriɔɲ/
    - Acc - H/S/I and Me - juân > wúʔoń /ˈɣuʔɔɲ/ > wúroń /ˈɣurɔɲ/
- 3p
  - Animate
    - NOM - They - ñen > ñèń /ˈɴɛɲ̊/
    - Acc - Them - vehan > vèhhań /ˈʋɛħħæɲ̊/
  - Human
    - NOM - ñân > ñáeń /ˈɴɑe̯ɲ/
    - Acc - Them - vehân > vèhhoń /ˈʋɛħħɔɲ/
  - Divine (also singular)
    - NOM - They - ñiche > ñíkke /ˈɴikkɛ/
    - Acc - Them - vehiche > vèhke /ˈʋɛħkɛ/
- Q
  - Inanimate/Animate
    - NOM - What - qîu > qúonu /ˈɢuo̯nu/
    - ACC - What - qîôl > qúonou /ˈɢuo̯nou̯/
    - DAT - To What - qîwêter > qéijíeńeř /ˈɢei̯ˌjie̯ɲɛr̥/ > qéińeř /ˈɢei̯ɲɛr̥/
    - GEN - Of What - qîukish > qúonúəx /ˈɢuo̯ˌnuɤx/ > > qúonux /ˈɢuo̯nux/
    - INSTR - By What - qîwîmexe > qéijéara /ˈɢei̯ˌjeɐ̯ræ/ > qéira /ˈɢei̯ræ/
  - Human/Divine
    - NOM - Who - qer > qář /ˈɢʌr̥/
    - ACC - Whom - qerchôl > qářkou /ˈɢʌr̥kou̯/
    - DAT - To Whom - qêter > qúońoř /ˈɢuo̯ɲɔr̥/
    - GEN - Of Whom - qerkish > qèřix /ɢɛr̥ix/
    - LOC - With Whom - qerñah > qèřñah /ˈɢɛr̥ɴ̥æħ/
